【裁判字號】    94,訴,1587
【裁判日期】    950324
【裁判案由】    建築法
【裁判全文】
臺北高等行政法院判決
                                     94年度訴字第01587號
                              .
原      告  甲○○原名王姵之.
被      告  臺北縣政府
代  表  人  乙○○縣長）住同.
訴訟代理人  丁○○
            丙○○
            戊○○
上上列當事人間因建築法事件，原告不服內政部中華民國94年3
月31日台內訴字第0930008955號訴願決定，提起行政訴訟。本院
判決如下：
    主  文
原告之訴駁回。
訴訟費用由原告負擔。
    事  實
壹、事實概要：
    原告於台北縣新莊市○○街69號1 樓建築物經營「中日便利
    商店」，該建築物依核發之使用執照，其核准用途為「店舖
    」。民國93年9 月3 日被告所屬警察局新莊分局於現場查獲
    其未經申請核准擅自變更使用為電子遊戲場，被告以原告違
    反建築法第73條第2 項，依同法第91條第1 項第1 款規定，
    以93年11月8 日北府工使字第0930671161號函裁處原告新台
    幣（下同）12萬元罰鍰，並請於93年11月15日前恢復原核准
    使用，屆時仍未改善而繼續使用，得連續處罰。原告不服，
    提起訴願，復遭駁回，遂向本院提起行政訴訟。
貳、兩造聲明：
一、原告聲明求為判決：
(一)、訴願決定及原處分均撤銷。
(二)、訴訟費用由被告負擔。
二、被告聲明求為判決：
(一)、駁回原告之訴。
(二)、訴訟費用由原告負擔。
參、兩造之爭點：
一、原告主張之理由：
(一)、本案被告查扣之遊戲機台為經濟部所評鑑之「非屬電子遊戲
    機」，本不屬於電子遊戲場業管理條例所規範，而原告所持
    有之營利事業登記證經營非屬電子遊戲機並無不法：依本案
    被告及警方所查扣之遊戲機為「金歡禧景品自動販賣機（以
    下簡稱系爭販賣機）」，依據經濟部所發之函釋及被告函文
    認定，評鑑後為「非屬電子遊戲機」（本不屬於電子遊戲場
    業管理條件所規範），且原告經營前揭非屬電子遊戲機完全
    依照經濟部核准之遊戲流程，並無任何以分數兌換禮品之情
    事。現場查獲原告亦向被告領有營利事業登記證，為完全合
    法經營。原處分意旨竟以原告持擺設之禮品販賣機電子遊戲
    機而違反電子遊戲場業管理條例第15條，顯有誤會。原告之
    行為既與電子遊戲場業管理條例無涉，更無原處分所稱「未
    經許可擅自將店舖住宅變更使用為電子遊戲場」之事實，應
    查明事實，撤銷原處分，以免損害憲法所保障人民之財產權
    、工作權。
(二)、按建築法第73條第2 項、第91條第1 項第1 款規定，又依內
    政部91年3 月1 日台內營字第0910003075號函釋意旨，被告
    針對原告93年9 月間被查獲違規使用為電子遊戲場所之事實
    ，以違反都市計畫法第79條第1 項規定，於94年7 月9 日以
    北府城開字第0930474422號處分書裁處原告6 萬元，茲被告
    就同一違規事宜，再依建築法第73條第2 項及第91條第1項
    規定，裁處本案。上開同一違規事實之處罰，依內政部91
    年3 月1 日台內營字第0910003075號函釋意旨，都市計畫法
    第19條與建築法第91條規定之處罰性質與種類，有雷同之處
    ，被告就同一違規事實，先以都市計畫法第79條第1 項規定
    ，復依建築法第91條規定處分，即有違反「一事不二罰」原
    則，揆諸前開說明，本件原處分應予撤銷。另本件原告申請
    建築執照時，該執照上之營業項目列有得以擺放販賣機，既
    然建築執照上列有擺放販賣機之項目，原告才會加以擺設。
二、被告主張之理由：
(一)、本案座落台北縣新莊市○○街69號1 樓建築物，領有被告所
    屬建設局核發之68使字第2464號使用執照，第1 層原核准用
    途為「店鋪」。案經被告所屬警察局新莊分局於93年9 月3
    日現場查獲擺設電子遊戲機2 檯，並插電營業中，亦經被告
    所屬建設局（即目的事業主管機關）認定違規經營「電子遊
    戲場業」。惟本案原核准用途為「店鋪」，係屬「G3」類組
    ，原告未經申請許可擅自變更使用為「電子遊戲場」，係屬
    「Bl」類組，其違規事實明確洵勘認定，被告依違反建築法
    第73條第2 項規定，爰依同法第91條第1 項第1 款規定以93
    年11月8 日北府工使字第0930671161號函裁處原告12萬元罰
    鍰，並請於93年11月15日前恢復原核准使用，洵為有據。
(二)、另有關原告辯稱本案所查扣之系爭販賣機經評鑑後為「非屬
    電子遊戲機」且不屬於電子遊戲場業管理條件所規範乙節，
    實有違誤：按經濟部93年7 月6 日經商字第09302101 440
    號函說明二：「．．．『金歡禧景品販賣機』．．．未提供
    押分功能及射倖性遊戲，惟經評鑑之機具如經修改，則非原
    始申請評鑑機種。」，惟本案所查扣之「金歡禧景品販賣機
    」，具有積分、押分功能，顯已非原告所述經評鑑許可之「
    金歡禧景品販賣機」，此有新莊分局93年9 月4 日刑事案件
    報告書附卷可稽。
(三)、又原告指稱本案有違反一事二罰原則等語，亦屬誤解：查原
    告所稱94年7 月9 日北府城開字第0930474422號處分之裁罰
    地址為「台北縣新莊市○○路○ 段112 號1 樓」，而本案之
    裁罰地址為「台北縣新莊市○○街69號1 樓」，是前開二場
    所顯不相同，無法混為一談，可見原告推諉卸責之企圖甚明
    ，其所辯云云，核無可採，揆諸建築法第73條第2 項、第91
    條第1 項第1 款規定，原處分並無不合，應予維持。另本件
    被告係因原告變更建築物之使用用途加以處罰，其與建築物
    之結構或使用執照所列營業項目並無關係。綜上所陳，原告
    之訴顯無理由。
    理  由
甲、程序方面：
    被告代表人原為林錫耀，於94年12月20日訴訟中變更為乙○
    ○，有被告94年12月20日北府秘文字第0940861804號函影本
    1 紙在卷可憑，茲據繼任者於95年3 月6 日具狀聲明承受訴
    訟，核無不合，應予准許，合先敘明。
乙、實體方面：
一、按「建築物應依核定之使用類組使用，其有變更使用類組或
    有第九條建造行為以外主要構造、防火區劃、防火避難設施
    、消防設備、停車空間及其他與原核定使用不合之變更者，
    應申請變更使用執照。．．．」「有左列情形之一者，處建
    築物所有權人、使用人、機械遊樂設施之經營者新臺幣六萬
    元以上三十萬元以下罰鍰，並限期改善或補辦手續，屆期仍
    未改善或補辦手續而繼續使用者，得連續處罰，並限期停止
    其使用。必要時，並停止供水供電、封閉或命其於期限內自
    行拆除，恢復原狀或強制拆除：一、違反第七十三條第二項
    規定，未經核准變更使用擅自使用建築物者。．．．。」建
    築法第73條第2 項、第91條第1 項第1 款分別定有明文。是
    建築物所有權人或使用人如有使用未經核准變更使用類組建
    築物之情形，主管建築機關即應處以上揭罰鍰及命為改善之
    處分。
二、本案原告於台北縣新莊市○○街69號1 樓建築物經營「中日
    便利商店」，該建築物依使用執照記載，其核准用途為「店
    舖」（屬「Ｇ３」類組）。因於93年9 月3 日為被告所屬警
    察局新莊分局查獲其於店中擺置系爭販賣機供不特定人把玩
    ，而經被告認該販賣機屬電子遊戲機，原告未經申請核准擅
    自變更該建築物使用為電子遊戲場（屬「Ｂ１」類組），違
    反建築法第73條第2 項，依同法第91條第1 項第1 款規定，
    以93年11月8 日北府工使字第09306711 61 號函裁處原告12
    萬元罰鍰，並請其於93年11月15日前恢復原核准使用，屆時
    仍未改善而繼續使用，得連續處罰。原告不服，提起訴願，
    復遭內政部以94年3 月31日台內訴字第0930008955號訴願決
    定書駁回等事實，為兩造所不爭執，並有上開函及內政部訴
    願決定書、新莊分局刑事案件報告書等件影本各1 件分別附
    於原處分卷及本院卷可稽，自足認為真實。原告循序向本院
    提起行政訴訟，並主張：系爭販賣機並非屬電子遊戲機；且
    其營利事業登記項目包括擺放自動販賣機；再被告就同一事
    件又以違反都市計畫法第79條第1 項規定，於94年7 月9 日
    以北府城開字第093047 4422 號處分書裁處原告6 萬元，有
    違反「一事不二罰」原則云云。
三、本院爰就原告上述爭點判斷如下：
(一)、按電子遊戲場業，係指設置電子遊戲機供不特定人益智娛樂
    之營利事業，電子遊戲場業管理規則第3 條定有明文；又所
    稱電子遊戲機，指利用電、電子、電腦、機械或其他類似方
    式操縱，以產生或顯示聲光影像、圖案、動作之遊樂機具，
    或利用上述方式操縱鋼珠或鋼片發射之遊樂機具，同條例第
    4 條亦著有規定，是欲審酌原告是否變更建築物原使用類組
    為電子遊戲場業，自應先調查系爭販賣機是否屬上述之電子
    遊戲機。
(二)、按由業者送請經濟部評鑑之系爭「金歡禧景品販賣機」原始
    機具之操作說明書（見訴願卷）中遊戲流程之記載：(1)、投
    幣（視禮品價格）→選擇禮品→按鍵→禮品掉落→結束；(2)
    、投幣→遊戲→遊戲結束→選擇禮品（投足禮品價格）→禮
    品掉落，亦即客人可選擇先購買後遊戲（投入與欲購之禮品
    相同金額，禮品掉落後遊戲開始）；或先遊戲後購買（投幣
    時投入如機台顯示1 、2 、3 桿之任1 桿欲購買之禮品相同
    金額，機台上之珠子會掉落，遊戲開始，遊戲結束後，禮品
    掉落至機台下方之出口）等情可知，該機具之客人係按禮品
    之價格投幣，不論遊戲先後，均不影響其禮品之取得，故為
    經濟部電子遊戲機評鑑委員會第84次會議，以該機具未提供
    押分功能及射倖性遊戲而評鑑非屬電子遊戲機，有該部93年
    7 月6 日經商字第09 30 210144號函及91年11月25日經商字
    第0910 2274480號函影本各1 紙分別附於原處分卷及訴願卷
    可稽。
(三)、惟查，本件為警查獲之系爭販賣機已經修改，並非上述送鑑
    之原始機具，係具有押分功能及射倖性遊戲之電子遊戲機乙
    節，業據證人林國忠、周義智即把玩者於警訊時依序答稱：
    「（金歡禧景品販賣機彈珠台如何把玩？）是以新台幣佰元
    紙幣向超商內櫃檯換取10元硬幣後投入彈珠台內（10元硬幣
    1 枚1 分，以此類推），如有贏分，則可依所贏得分數向店
    家換取同等值飲料及香煙物品，沒有上限，如沒有贏分則所
    押分數被機台所沒入，歸店家所有，所贏得分數均向現場員
    工曾昱嘉換取物品。」、「…10元硬幣投入機台，（10元硬
    幣1 枚1 分，以此類推），按開始按鈕開始把玩，以打彈珠
    方式入孔，若三條連線以上可得分數。」等語綦詳，核與原
    告所僱傭員工曾昱嘉證述：「只要客人打彈珠台，運氣好的
    話，禮券會掉下來，然後換取禮物（香水、防風打火機）。
    」等情相符（以上均見原處分卷附警訊筆錄影本），則系爭
    販賣機以投幣方式啟動電源，操縱彈珠發設，利用電子感應
    ，視彈珠之落點給予分數，若連線得分可轉押分再把玩，而
    論輸贏，乃具有射倖性之電子遊樂機具，顯非前述業者送評
    鑑之單純禮品販賣機，已堪認定。原告執上開經濟部函主張
    系爭販賣機非電子遊戲機，要無可採。
(四)、如上所述，系爭販賣機係屬電子遊戲機，而非單純之自動販
    賣機，是原告提出之營利事業登記證，登記營業項目雖載有
    「自動販賣促銷機選物景品販賣機」，亦不足為被告無變更
    建築物使用之有利認定。遑論依該登記證記載，僅准登記之
    營利事業為上述販賣機之「租賃業」及「其他機械器具零售
    業」，並不包含該等機器之設置供人把玩，又登記之營利事
    業名稱係「泓佑商行」，營業所在地為「台北縣新莊市○○
    路○ 段112 號1 樓」（見卷附營利事業登記證影本），復非
    本件掛名「中日便利商店」且坐落同市○○街69號1 樓之系
    爭建築物，則該登記證原無足為本件之證據。是原告擬以其
    營利事業登記項目包括擺放自動販賣機，主張無本件違法情
    事云云，亦無可採。
(五)、另原告提出被告於93年7 月9 日以北府城開字第0930474422
    號處分書所為原告違反都市計畫法第79條規定，裁處6 萬元
    罰鍰，並應93年7 月20日前停止使用之處分，經內政部駁回
    原告訴願之決定書，主張被告「一事二罰」云云。按「．．
    ．二、次查都市計畫法第七十九條與建築法第九十條規定之
    處罰目的與處罰要件雖不相同，惟其處罰性質與種類，則有
    雷同之處，依前揭司法院釋字五○三號解釋意旨，對於同一
    違規事實行為，如已依都市計畫法第七十九條處以罰鍰，同
    時又依建築法第九十條（九十二年六月五日修正為第九十一
    條）規定處以罰鍰者，即有違反『一事不二罰』原則之虞．
    ．．。」內政部91年3 月1 日台內營字第0910003075號固著
    有函釋。惟查原告上述違反都市計劃法行為，係於93年6 月
    25日為被告所屬聯合小組查獲，而違規受裁罰地點則係上揭
    營利事業登記證所載之臺北縣新莊市○○路○ 段112 號1 樓
    ，並非系爭建築物，有內政部0000000000號訴願決定書影本
    1 件在卷可按，故原告為此主張，非但無可取；且由其於該
    案亦係擺設與本件相同之販賣機，前已經主管機關認係電子
    遊戲機（見上述前案訴願決定書），猶於系爭地點擺設同型
    機台，可見其有違法性之認識，具備責任條件甚明。
四、綜上所述，原告前開主張均無可採。其將原核准用途為「店
    舖」屬「Ｇ３」類組之建築物，未經申請許可擅自變更使用
    為屬「Ｂ１」類組之「電子遊戲場」，從而被告依首揭法條
    規定，裁處原告12萬元罰鍰，於法並無違，訴願決定遞予維
    持，亦無不合，原告徒執前詞，聲請撤銷，為無理由，應予
    駁回。
據上論結，本件原告之訴為無理由，爰依行政訴訟法第98條第3
項前段，判決如主文。
中    華    民    國    95    年     3    月   24     日
                        第七庭審判長法  官  劉介中
                                    法  官  黃秋鴻
                                    法  官  李玉卿
上為正本係照原本作成。
如不服本判決，應於送達後20日內，向本院提出上訴狀並表明上
訴理由，如於本判決宣示後送達前提起上訴者，應於判決送達後
20日內補提上訴理由書（須按他造人數附繕本）。
中    華    民    國    95    年     3    月   24     日
                                    書記官  黃明和


司法院資訊處製作；財團法人民間司法改革基金會備份。
